【裁判字號】    92,上更(一),642
【裁判日期】    921119
【裁判案由】    違反槍砲彈藥刀械管制條例等
【裁判全文】
臺灣高等法院刑事判決                        九十二年度上更(一)字第六四二號
    上  訴  人
    即  被  告  己○○
                丙○○
    共      同
    選任辯護人  沙  洪  律師
右上訴人因違反槍砲彈藥刀械管制條例等案件，不服臺灣台北地方法院九十年度訴字
第七四五號，中華民國九十一年一月二日第一審判決（起訴案號：臺灣台北地方法院
檢察署九十年度偵字第一二二二七號、第一二三一五號，併辦案號：同署九十年度偵
字第一四二三九號）提起上訴，判決後經最高法院發回，本院判決如左：
    主  文
原判決關於己○○、丙○○部分撤銷。
己○○、丙○○共同未經許可，持有其他可發射金屬或子彈具有殺傷力之槍枝，各處
有期徒刑壹年貳月。扣案之仿ＢＥＲＥＴＴＡ廠半自動手槍製造之改造手槍（槍枝管
制編號0000000000，含彈匣壹只）壹把沒收。
    事  實
一、黃金生（已死亡，業經最高法院為不受理判決在案）於民國八十九年七月間，無
    意中自友人處得悉設於台北縣新店市○○路一九０號九樓之金永達國際有限公司
    （下簡稱金永達公司）未經其同意，逕將其列為股東，心生不滿，欲向該公司實
    際負責人戊○○理論，均不得要領，嗣經人告知其事將由具有黑道背景之人出面
    解決，其間，黃金生持續監控戊○○之行蹤，均因戊○○身旁有他人相陪而作罷
    。嗣於九十年四月二十七日中午十二時許，適逢己○○、丙○○開車至黃金生台
    北縣新店市○○路○段三十八號住處聊天，黃金生向己○○、丙○○提及金永達
    公司擅用其名義擔任股東乙事，並央求己○○、丙○○陪同前往守候戊○○，經
    己○○、丙○○應允後，黃金生即攜帶銀色改造手槍（仿ＢＥＲＥＴＴＡ廠半自
    動手槍製造之金屬玩具手槍換裝土造金屬槍管改造而成，槍枝管制編號0000
    000000，含彈匣一只）一把，於同日下午一時十五分許，由丙○○駕駛車
    牌號碼Ｌ五—九六九九號之自用小客車，載同黃金生、己○○至臺北縣板橋市○○路四十號處埋伏，恰見戊○○獨自開車外出，黃金生囑丙○○開車緊隨其後，
    途經臺北縣中和市、永和市○○路跟蹤至臺北市○○○路二００號旁巷口，戊○○下車，黃金生、己○○、丙○○見機不可失，共同基於剝奪他人行動自由之犯
    意聯絡，先由黃金生持上開銀色改造手槍下車，抵住戊○○之身體，喝令戊○○
    不要輕舉妄動，己○○隨後亦圍過來，黃金生即自戊○○背後推擠其上車，戊○○因黃金生、己○○之強暴、脅迫行為，迫於形勢，不得已聽令上車，仍由丙○○駕駛，黃金生、己○○分坐戊○○兩側，駛回黃金生前開住處談判，而以此非
    法方法，剝奪戊○○之行動自由。迨於當日十九時四十分許，始由丙○○駕駛前
    揭車輛，黃金生坐於右前座，己○○及戊○○坐於後座，駛至臺北縣新店市青潭
    橋附近某一橋頭，釋放戊○○而重獲自由。嗣經戊○○報警，於同年五月二十三
    日晚間六時四十分許，循線至黃金生位於臺北縣新店市○○路六號九樓之二十三
    「九○六室」之租賃處查獲黃金生，並扣得上開供犯罪用之銀色改造手槍一把。
二、案經內政部警政署刑事警察局移送臺灣臺北地方法院檢察署檢察官偵查起訴及移
    理  由
一、訊據上訴人即被告己○○、丙○○均矢口否認有何未經許可持有具有殺傷力之槍
    枝妨害自由之犯行。被告己○○辯稱：不知道黃金生有帶槍，伊係與丙○○前去
    烏來黃金生家泡茶，在不明究理之情況下，陪同該二人去見告訴人，伊下車後僅
    抽菸，未強推告訴人上車，其餘的事與伊無關云云；被告丙○○則辯謂：伊係正
    常生意人，有穩定之經濟來源，不可能為非作歹，未對告訴人施用暴力，告訴人
    之指訴前後矛盾，不足採信，實則伊僅係應黃金生之請為其開車，不曾發過一語
    ，也不知發生何事云云。
二、經查：
（一）被告己○○、丙○○與共犯黃金生三人如何在右揭時、地，由共犯黃金生持扣
      案之銀色手槍抵住告訴人身體，喝令不要輕舉妄動，己○○隨後圍過來，黃金
      生即將告訴人自背後推擠上前來接應，由丙○○所駕汽車，帶至黃金生住處等
      情，業據告訴人迭於警局、偵查及歷審中指訴歷歷（偵字第一二二二七號卷第
      十二至二二頁、第八九至九六頁、原審卷第一０二至一二九頁、本院前審卷第
      五三頁），並有車籍作業系統─查詢認可資料附卷（偵字第一二二二七號卷第
      六三頁）可稽。至告訴人之陳述雖有部分前後不一，以當時緊張之情勢，告訴
      人之記憶容有些許模糊，然其基本事實之陳述，與真實性無礙，法院仍得本其
      自由心證予以斟酌，非謂一有不符或矛盾，即應認其全部均為不可採信（最高
      法院七十四年臺上字第一五九九號判例意旨可資參照）。
（二）又共犯黃金生供稱：數次想找戊○○理論，但其身旁均有人相陪，至九十年四
      月二十七日中午，己○○、丙○○至伊住處聊天，提及冒名股東之事，故邀同
      二人陪同前往，見戊○○單獨駕車而跟隨在後，之後伊即出示手槍要求戊○○
      解決，並將之帶往新店住處等語（偵字第一二二二七號卷第五頁、第八０頁反
      面至八一頁、第九三頁反面，原審九十年度聲羈字第一四五號卷第九至十頁，
      原審卷第十九至二一頁、第一九一至一九八頁）。對於行為之緣由、動機、手
      段等情均坦然承認。並參以其於偵查中執行羈押時，友人邱惠玲、兄丁○○曾
      於九十年五月二十八日前往接見，竟向丁○○陳稱：你回去後給「阿胖」（按
      指丙○○）講，看他要請律師或是，就是說，那也沒法度，那天他們去的時候
      ，「阿胖」跟「小龍」他們都知道，我儘量那個，我說他們都不知道，叫律師
      去調卷就知道了，就是那天中午他去找我泡茶，我叫他載我，其餘他什麼都不
      知道，我筆錄這樣寫，他就照這樣講，就都沒事了。（丁○○：你說要他怎麼
      講？）就是出事那天他來找我泡茶，我拜託他載我，我筆錄就是這樣寫，其他
      他都不知道，我拿「東西」他也不知道。˙˙˙我大概就是這樣講，他們就接
      下去講就好了等語，此有會客錄音帶暨譯文附卷可按（見原審卷第二一一至二
      一四頁），並經原審當庭勘驗屬實（見原審卷第一七三頁）。另經本院傳喚證
      人丁○○到庭證述：伊有去面會，但沒有辦法幫黃金生傳話予「小龍」、「阿
      胖」等語（見本院九十二年十一月五日審判筆錄），足見共犯黃金生確曾欲透
      過丁○○與被告己○○、丙○○二人勾串供述。益徵共犯黃金生有意獨挑全部
      責任，以使被告己○○、丙○○脫身事外。
（三）然則，告訴人在台北市○○○路二００號旁巷口遭被告黃金生、己○○二人圍
      告訴人夾坐在車後座之左右，載至黃金生住處，業經告訴人在本院前審時供述
      綦詳（本院前審卷第五三頁），被告三人既自十三時十五分許即一路長途跟蹤
      告訴人，挾持告訴人上車載往被告黃金生住處，迨將告訴人釋放時已是當日十
      九時四十分許，期間長達六小時以上，縱然被告己○○、丙○○所辯曾經短暫
      離去購物，亦難辭共同責任，其二人所辯係在不明究理之情況下幫忙黃金生而
      已，無非諉卸之詞，不足採信。
（四）至於被告等聲請傳喚證人即台北縣新店分局員警乙○○、甲○○，以證明渠等
      並未涉案等情，經本院傳喚乙○○、甲○○到庭證述：伊等於黃金生自殺前，
      確曾與黃金生交談，黃金生談及其因信任友人而被拿去當投資公司之人頭股東
      而涉訟，並未談論涉案過程及「小龍」、「阿胖」的事情等語（見本院九十二
      年十一月五日審判筆錄）。就證人乙○○、甲○○之證詞以觀，亦僅足以認定
      共犯黃金生確係因公司人頭股東一事而涉訟，至於涉案過程、何人參與等及其
      他詳細細節均未言及。是以，實難以證人乙○○、甲○○之供述而證明被告等
      未參與犯罪之乙節，故不足採為有利被告之認定。
（五）綜上所述，共犯黃金生確實持槍強迫告訴人上車，且被告己○○跟隨在共犯黃
      金生身後推擠告訴人，客觀上均足以造成威勢，迫使告訴人聽令上車，之後被
      告己○○與黃金生分坐告訴人兩側，由丙○○駕車逕往黃金生新店住處，已達
      剝奪告訴人行動自由之程度，非僅單純壓抑其意思決定自由。且被告己○○、
      丙○○事先均已明知共犯黃金生遭冒名之事，並應被告黃金生之要求共同前往
      尋找守候告訴人；之後被告己○○、丙○○更與黃金生一同前往約定地點，釋
      放告訴人；嗣共犯黃金生宴請被告己○○、丙○○以示答謝，且事後共犯黃金
      生亦透過其兄丁○○與被告己○○、丙○○勾串供述。是以被告己○○、丙○○確與被告黃金生有犯意之聯絡、行為之分擔甚明。被告己○○、丙○○所辯
      ，均不足採信。被告己○○、丙○○所犯事證明確，犯行洵堪認定。
（六）扣案之改造手槍一把（槍枝管制編號：0000000000，含彈匣一只）
      經內政部警政署刑事警察局以性能檢驗法、試射法鑑驗結果，係仿ＢＥＲＥＴ
      ＴＡ廠半自動手槍製造之金屬玩具手槍換裝土造金屬槍管改造而成，機械性能
      良好，可擊發適用子彈，且經裝填以玩具槍金屬彈殼加裝底火、底火片二片（
      替代火藥）及重量為０點８８公克之直徑６ｍｍ鋼珠組合而成之適用子彈實際
      試射，測得其鋼珠發射速度為１３５公尺／秒，經計算動能為８點０２焦耳，
      單位面積動能為２８點６４焦耳／平方公分，具有殺傷力，此有內政部警政署
      刑事警察局九十年六月五日刑鑑字第七三三九二號鑑驗通知書、同局九十年九
      月二十五日（九十）刑鑑字第一八五五二八號函附卷可參（見偵字第一二二二
      七號卷第一一七至一一八頁，原審卷第一五六至一五七頁）。
（七）至告訴人雖指述被告己○○持槍迫其上車，並持槍恐嚇要求賠償，然此為被告
      己○○、丙○○及共犯黃金生所否認，且告訴人亦無法確認何種黑色手槍，亦
      查無任何積極證據足資證明，即應為有利於被告之認定。
三、法律適用
（一）核被告己○○、丙○○所為，均係犯槍砲彈藥刀械管制條例第十一條第四項之
      未經許可持有可發射子彈具有殺傷力之槍枝罪、刑法第三百零二條第一項之妨
      害自由罪。
（二）公訴人雖認被告己○○、丙○○係犯槍砲彈藥刀械管制條例第十條四項之持有
      改造模型槍罪。惟查：扣案之改造手槍經送檢驗結果，認定非屬模型槍，而係
      屬可發射子彈具有殺傷力之槍枝，此有內政部警政署刑事警察局鑑驗通知書及
      內政部刑事警察局九十年九月二十五日（九十）刑鑑字第一八五五二八號函附
      卷可稽。故被告所為係成立槍砲彈藥刀械管制條例第十一條第四項之未經許可
      持有可發射子彈具有殺傷力之槍枝罪，公訴人所認容有未洽，然就被告行為之
      侵害性及目的性以觀，其基本社會事實仍屬相同，爰依法變更起訴法條，併予
      敘明。
（三）被告己○○、丙○○二人與共犯黃金生間就未經許可持有可發射子彈具有殺傷
      力之槍枝、妨害自由部分，具有犯意聯絡及行為分擔，為共同正犯。被告己○○、丙○○所犯未經許可持有可發射子彈具有殺傷力之槍枝、妨害自由兩罪之
      間，有方法結果之牽連關係，為牽連犯，應從較重之未經許可持有可發射子彈
      具有殺傷力之槍枝罪處斷。
四、公訴意旨另以：被告丙○○、己○○與共犯黃金生以上開方法剝奪戊○○之行動
    自由後，丙○○隨即將車開往台北縣新店市○○路○段三八號黃金生所居住之鐵
    皮屋內，雙方始針對金永達公司股東一事進行談判以討回公道。被告己○○、丙○○與共犯黃金生竟共同意圖為自己不法之所有，並多次「如果讓我不滿意，我
    就要開槍」等語恐嚇戊○○，致使戊○○心生畏怖，只得答應以新台幣（下同）
    六百萬元解決前述股東一事，惟需先支付六十萬元現金，雙方達成協議後，由戊○○先電請友人許劍文籌措現金六十萬元外，同時簽立賠償單據六百萬元一紙及
    富邦銀行支票四紙計五百四十萬元，始由丙○○駕前揭車輛，黃金生坐於右前座
    ，己○○及戊○○坐於後座，駛至台北縣新店市青潭橋附近，由己○○陪同戊○○下車，向等候於該處之許劍文取得六十萬元現金後，方釋放戊○○離去。經戊○○報警，於九十年五月二十三日十八時四十分許，循線至黃金生位於台北縣新
    店市○○路六號九樓之二十三９０６室之租屋處查獲黃金生，並扣得賠償字據一
    份、富邦銀行支票三紙。因而認被告丙○○、己○○涉與黃金生共犯刑法第三百
    四十六條第一項恐嚇取財罪云云。
（一）按犯罪事實應依證據認定之，無證據不得推定其犯罪事實；不能證明被告犯罪
      者，應諭知無罪之判決。刑事訴訟法第一百五十四條、第三百零一條第一項分
      別定有明文。又刑事訴訟上證明之資料，無論其為直接證據或開接證據，均須
      達於通常一般之人均不致於有所懷疑，而得確信其為真實之程度，始得據為有
      罪之認定，若其關於被告是否犯罪之證明未能達此程度，而有合理懷疑之存在
      ，致使無從形成有罪之確信。根據「罪證有疑、利於被告」之證據法則，即不
      得遽為不利被告之認定。（最高法院七十六年度台上字第四九八六號判例意旨
      參照）。次按刑法第三百四十六條第一項之恐嚇罪，係以意圖為自己或第三人
      不法所有為構成要件之一，若僅以恐嚇方法使人交付財物，而並無不法所有之
      意圖者，縱令其行為或可觸犯他項罪名，要無由成立本條之恐嚇罪（最高法院
      二十四年上字第三六六六號判例意旨參照）。
（二）檢察官認被告丙○○、己○○共犯刑法第三百四十六條第一項恐嚇取財罪嫌，
      係以被害人戊○○於警詢指述遭被告丙○○、己○○共同恐嚇，致其心生畏懼
      ，始簽立賠償字據、銀行支票四紙，並給付六十萬元現金等語，證人許劍文、
      楊啟菁之證述以及警員於台北縣新店市○○路六號九樓之二十三９０６室查獲
      共犯黃金生時，所起獲之賠償字據、富邦銀行支票三紙為憑。
（三）訊據被告丙○○、己○○堅決否認有何恐嚇取財犯行。查共犯黃金生係因金永
      達公司未經其同意，逕將其列為股東，心生不滿，欲向該公司實際負責人戊○○理論，要求賠償，均不得要領，遂與被告丙○○、己○○共同持有上開未經
      許可之銀色改造手槍，將戊○○押至其位於新店市○○路六號九樓之住處，協
      商解決前述股東一事，戊○○同意乃以六百萬元解決，並先支付現金六十萬元
      ，同時簽立賠償字據一紙及富邦銀行支票四紙共五百四十萬元等情，業經共犯
      黃金生迭於警詢、偵訊及原審供承明確（見偵字第一二二二七號卷第四頁反面
      至第五頁、第四九頁反面第五一頁、第八○頁反面至八二頁、第九三頁至第九
      五頁，原審卷第十九頁至第二二頁、第一九一頁至第一九六頁），核與證人戊○○於警詢時證稱：股東名冊（金永達公司）上有黃金生及黃建安二人，實際
      上他們並不是股東等情節相符（見偵字第一二二二七號卷第十四頁）。又被告
      己○○於警詢時供稱：黃金生係與香港籍男士在討論有關債務之問題等語（見
      偵字第一二三一五號卷第二頁反面），被告丙○○於警詢時亦稱：黃金生告知
      是要談有關公司內部之事，黃金生與其友人一直在談論他們公司的事等語（見
      偵字第一二三一五號卷第六頁），亦與共犯黃金生所稱為解決金永達公司冒用
      其名義為公司股東一事情節相符。足徵被告等於行為之際，主觀上應係為共犯
      黃金生談判求償事宜，而無為自己或第三人不法所有之意圖甚明。被告等主觀
      上既不具有為自己或他人不法所有之意圖，核與刑法上之恐嚇取財罪係以意圖
      為自己或第三人不法之所有為構成要件之一有間。至於黃金生主觀上認為損害
      額若干？與所要求之賠償額是否相當？並非恐嚇取財罪成罪與否之要件，縱認
      黃金生所要求之賠償額過高，亦僅屬民事賠償範圍當否之問題，核與刑法恐嚇
      取財罪之犯罪構成要件無涉。
（四）此外，復查無其他積極證據足徵被告等確有恐嚇取財犯行，自難論被告丙○○
      、己○○以恐嚇取財罪，原應為被告丙○○、己○○無罪之諭知，惟因公訴人
      認該部分與前開共同未經許可，持有其他可發射金屬或子彈具有殺傷力之槍枝
      、剝奪戊○○之行動自由之犯行具有裁判上一罪之關係，爰不另為無罪之諭知
      。
五、原審對被告丙○○、己○○為論罪科刑，固非無見。惟查：被告己○○、丙○○
    與共犯黃金生共同持槍、挾持告訴人，其目的係為求解決金永達公司未經黃金生
    同意，將其列為股東而未支付掛用人頭費用一事，其主觀上並不具有為自己不法
    所有之意圖，原審未察，遽以論罪，自有未合，上訴人據此提起上訴，指摘原判
    決不當，為有理由，自應由本院予以撤銷改判。爰審酌被告己○○、丙○○之犯
    罪動機僅係因共犯黃金生未領掛用人頭費用，竟以非法之手段來遂行索賠目的，
    對告訴人及社會安全所造成之損害，暨其等品性、生活狀況、智識程度、犯罪態
    度等一切情狀，分別量處如主文第二項所示之刑，以示懲戒。扣案之仿ＢＥＲＥ
    ＴＴＡ廠半自動手槍製造之改造手槍（槍枝管制編號0000000000，含
    彈匣壹只）一把，係違禁物，應依刑法第三十八條第一項第一款規定宣告沒收。
    次按，保安處分適用裁判時之法律，刑法第二條第二項定有明文。查被告己○○
    、丙○○行為後，槍砲彈藥刀械管制條例第十九條關於強制工作之規定業於九十
    年十一月十四日予以刪除並經總統公布，於同年月十六日生效，揆諸前揭規定，
    本件適用裁判時之法律而無須宣告強制工作，亦無比較新舊法之必要，附此敘明
    。
據上論斷，應依刑事訴訟法第三百六十九條第一項前段、第三百六十四條、第二百九
十九條第一項前段、第三百條，槍砲彈藥刀械管制條例第十一條第四項，刑法第十一
條前段、第二條第二項、第二十八條、第三百零二條第一項、第五十五條、第三十八
條第一項第一款，判決如主文。
本案經檢察官施慶堂到庭執行職務。
中    華    民    國    九十二    年    十一        月      十九        日
                              臺灣高等法院刑事第三庭
                                  審判長法  官  黃  金  富
                                        法  官  張  傳  栗
                                        法  官  林  明  俊
右正本證明與原本無異。
如不服本判決，應於收受送達後十日內向本院提出上訴書狀，其未敘述上訴之理由者
並得於提起上訴後十日內向本院補提理由書（均須按他造當事人之人數附繕本）。
                                        書記官  江  采  廷
中      華      民      國    九十二    年     十一     月     二十     日
附錄：本判決論罪科刑法條全文
槍砲彈藥刀械管制條例第十一條
未經許可，製造、販賣或運輸第四條第一項第一款所稱其他可發射金屬或子彈具有殺
傷力之各式槍砲者，處五年以上有期徒刑，併科新臺幣一千萬元以下罰金。
未經許可，轉讓、出租或出借前項所列槍砲者，處三年以上十年以下有期徒刑，併科
新臺幣七百萬元以下罰金。
意圖供自己或他人犯罪之用，而犯前二項之罪者，處無期徒刑或七年以上有期徒刑，
併科新臺幣一千萬元以下罰金。
未經許可，持有、寄藏或意圖販賣而陳列第一項所列槍砲者，處一年以上七年以下有
期徒刑，併科新臺幣七百萬元以下罰金。
第一項至第三項之未遂犯罰之。
刑法第三百零二條
私行拘禁或以其他非法方法，剝奪人之行動自由者，處五年以下有期徒刑、拘役或三
百元以下罰金。
因而致人於死者，處無期徒刑或七年以上有期徒刑，致重傷者，處三年以上十年以下
有期徒刑。
第一項之未遂犯罰之。


司法院資訊處製作；財團法人民間司法改革基金會備份。
